【裁判字號】    95,上易,8
【裁判日期】    950524
【裁判案由】    履行買賣契約
【裁判全文】
臺灣高等法院高雄分院民事判決           95年度上易字第8號
上  訴  人  丙○○
訴訟代理人  莊孝襄律師
上  訴  人  乙○○
訴訟代理人  王炯棻律師
            王錦堂律師
            黃永隆律師
上列當事人間請求履行買賣契約事件，上訴人對於民國94年11月
10日臺灣高雄地方法院94年度訴字第1902號第一審判決提起上訴
，本院於95年5 月10日言詞辯論終結，判決如下：
    主  文
原判決關於命上訴人乙○○給付部分，及該部分假執行之宣告，
暨訴訟費用之裁判，均廢棄。
上開廢棄部分，上訴人丙○○在第一審之訴及假執行之聲請，均
駁回。
丙○○之上訴駁回。
第一、二審訴訟費用由上訴人丙○○負擔。
    事實及理由
一、上訴人丙○○主張：上訴人乙○○於民國93年9 月20日，經
    由洋基流通事業股份有限公司（下稱洋基公司）之仲介，以
    新台幣（下同）150 萬元向伊買受自法院拍定之高雄市七賢
    大樓法拍屋9 間（門牌號碼分別為高雄市○○區○○街5 號
    5 樓之28、同號8 樓之39、同號8 樓之40、同號9 樓之39及
    高雄市鹽埕區○○○路26 9號11樓之11、同號11樓之29、同
    號13 樓 之20、同號13樓之24、同號16樓之11，下稱系爭建
    物，基地則屬高雄市政府所有），而與伊簽訂不動產買賣契
    約書（下稱系爭買賣契約），約定系爭建物由伊自法院取得
    權利移轉證明書時，契約始生效力，乙○○並當場交付簽約
    款15萬元，由洋基公司經理甲○○簽收保管。嗣伊於94年1
    月7 日取得權利移轉證明書，並於同年2 月3 日與高雄市政
    府簽訂公有基地租賃契約，乃依系爭買賣契約第4 條約定，
    通知乙○○繳交第2 期款（備證款）30萬元，以換取系爭建
    物所有權狀，然乙○○拒不繳交，且因而延誤第3 期款（完
    稅款）30萬元之繳付，即係以不正當行為，阻止完稅款30萬
    元之繳付，依民法第101 條之規定，應視為支付完稅款之條
    件已成就，乙○○自應給付完稅款30萬元予伊。又乙○○拒
    不繳付備證款及完稅款，依系爭買賣契約第9 條第2 項之約
    定，乙○○應加付按該期未支付價款1000分之1 計算之滯納
    金。爰依系爭買賣契約，求為判決：(一)上訴人乙○○應給付
    上訴人丙○○60萬元，及自94年4 月1 日起至清償日止，按
    每逾1 日600 元計算之滯納金。(二)願供擔保，請准宣告假執
    行等語。
二、上訴人乙○○則以：依系爭買賣契約第4 條約定，買方給付
    第1 期款簽約款15萬元時，賣方應將系爭建物權狀交付承辦
    代書收執，惟因丙○○尚未取得系爭建物權利移轉證書，而
    約定伊交付之簽約款15萬元先由洋基公司保管，嗣丙○○取
    得權利移轉證明書後，已於94年2 月21日由洋基公司交付該
    簽約款，自有交付系爭建物權狀之義務。而系爭買賣契約第
    4 條所定備證款繳交時，伊應交付產權移轉登記所需之文件
    資料，係指戶籍謄本、印鑑證明等，非指權狀。本件純係丙
    ○○已收受簽約金而未依約履行交付權狀，伊並無違約情事
    。且兩造於93年12月23日成立調解，約定丙○○如不能於94
    年3 月2 日之前交付系爭建物權狀及基地租約予伊，兩造同
    意解除契約。嗣丙○○並未依調解所定期限履行，系爭買賣
    契約業已解除。又縱認系爭買賣契約未因丙○○未依限交付
    權狀而解除，惟因丙○○收受簽約款後，不履行交付系爭建
    物權狀之義務，經伊催告履行，丙○○仍不履行，伊自得主
    張解除契約，並於94年5 月30日以存證信函向丙○○為解除
    契約之意思表示。則系爭買賣契約既經解除，丙○○自不得
    再依系爭買賣契約請求伊給付備證款、完稅款及滯納金等語
    ，資為抗辯。
三、原審判決上訴人乙○○應給付上訴人丙○○第2 期款30萬元
    ，及自94年4 月1 日起至清償日止，按每逾一日以300 元計
    算之違約滯納金，並駁回丙○○其餘之訴，且依職權宣告假
    執行。兩造均提起上訴，丙○○於本院聲明：(一)原判決關於
    駁回上訴人丙○○後開第二項之訴部分廢棄。(二)上訴人乙○
    ○應再給付上訴人丙○○30萬元，及自95年1 月1 日起至清
    償日止，按每逾1 日300 元計算之違約滯納金。(三)上訴人乙
    ○○之上訴駁回。乙○○則聲明：(一)原判決不利於上訴人乙
    ○○部分廢棄。(二)廢棄部分，上訴人丙○○在第一審之訴及
    假執行之聲請均駁回。(三)上訴人丙○○之上訴駁回（上訴人
    丙○○於本院就滯納金之請求，聲明減縮自95年1 月1 日起
    算）。
四、兩造對於下列事項並不爭執，堪信為真實：
  (一)兩造於93年9 月20日簽訂系爭買賣契約，約定上訴人丙○○
    取得系爭建物所有權移轉證明書時，契約始生效力。上訴人
    乙○○於簽約時交付簽約款15萬元，由仲介人洋基公司之經
    理甲○○保管，嗣甲○○於94年2 月21日交付該簽約款予丙
    ○○。
  (二)乙○○因丙○○遲未取得系爭建物權狀而聲請高雄市新興區
    調解委員會調解，兩造於93年12月23日成立調解，並經高雄
    地方法院核定在案，有高雄市新興區公所調解委員會93年民
    調字第147 號調解書在卷可稽。
  (三)丙○○於94年1 月7 日取得系爭建物之權利移轉證明書，並
    於同年2 月3 日與高雄市政府就系爭建物之基地完成租賃換
    約而簽訂公有基地租賃契約，惟迄未將系爭建物權狀及系爭
    基地租約交付乙○○。
五、兩造爭執之事項：
  (一)系爭買賣契約是否已合法解除？
  (二)丙○○請求乙○○給付備證款、完稅款及滯納金，是否有理
    由？
六、關於系爭買賣契約是否已合法解除部分：
  (一)查系爭買賣契約第4 條約定：「一．．．簽訂同時買方（乙
    ○○）應給付簽約款，賣方（丙○○）應將土地及建物權狀
    正本交付承辦代書收執」；且查系爭買賣標的物係丙○○拍
    定之法拍屋，該建物基地係屬高雄市政府所有，拍定人須向
    高雄市政府辦理基地租賃換約，而兩造簽約時係約定買受人
    乙○○交付簽約款15萬元時，出賣人丙○○須將系爭建物權
    狀交給代書丁○○，並非約定乙○○交付備證款30萬元時，
    丙○○才須交付系爭建物權狀；又因丙○○簽約時尚未取得
    權利移轉證明書，故兩造約定乙○○所交付之簽約金15萬元
    交由仲介人洋基公司之經理甲○○保管，待丙○○取得權利
    移轉證明書時，再轉交予丙○○等情，業經證人即洋基公司
    經理甲○○及系爭建物買賣承辦代書丁○○於本院到庭陳證
    屬實。是乙○○引系爭買賣契約第4 條之約定，抗辯丙○○
    於收受簽約款時，有交付系爭建物權狀予代書丁○○收執之
    義務等語，洵屬有據，且乙○○於原審已引用系爭買賣契約
    第4 條約定為抗辯，並非於本院提出之新攻擊防禦方法，丙
    ○○主張乙○○交付備證款時，伊始有交付系爭建物權狀之
    義務；乙○○就系爭買賣契約第4 條付款約定所提抗辯，違
    反民事訴訟法第447 條規定云云，並非可採。
  (二)又丙○○簽約後因遲未取得系爭建物權利移轉證明書以交付
    代書丁○○收執，乙○○乃聲請高雄市新興區公所調解委員
    會調解，經兩造成立調解，約定如丙○○於94年3 月2 日之
    前尚未取得系爭建物權狀及完成基地租賃換約，並交付乙○
    ○，兩造間買賣契約即解除等情，亦經證人即在場證人甲○
    ○、丁○○於本院到庭陳證明確，並有上開調解書記載：「
    聲請人（指乙○○）同意對造人（指丙○○）如不能於94年
    3 月2 日前將建物權狀正本與高雄市政府市有基地租賃契約
    換約完成後，『交付』予聲請人時，雙方同意解除本件房屋
    買賣契約，並退還聲請人簽約金新台幣壹拾伍萬元」等情可
    稽，參以丙○○所提民事上訴狀亦記載乙○○於調解時要求
    將文件直接「交付」其本人等情，足認兩造調解時，已約明
    如丙○○於94年3 月2 日之前不履行交付系爭建物權狀及基
    地租賃契約予乙○○，兩造同意解除系爭買賣契約，其解除
    契約之意思表示即係附有停止條件，倘丙○○未依限履行，
    則條件成就，兩造解除契約之意思表示發生效力。是丙○○
    既未於94年3 月2 日之前交付系爭建物權狀及基地租約予乙
    ○○，則系爭買賣契約業因停止條件之成就而告解除。
  (三)上訴人丙○○雖以其於94年3 月11日另以存證信函催告乙○
    ○交付備證款以換取系爭建物權狀，經乙○○於94年3 月17
    日函覆丙○○須結清系爭建物水電費後始願付款等情，主張
    系爭買賣契約尚未解除云云。惟兩造間系爭買賣契約一經解
    除即歸消滅，解除效果既經發生，則丙○○對於已消滅之契
    約為催告，本不生催告之效力，縱經乙○○回覆，亦不影響
    契約已解除之效果。至丙○○雖另援引洋基公司於94年2 月
    3 日寄發予伊之存證信函上記載兩造調解後，協議同意以94
    年3 月2 日為期限，如丙○○於期限屆至時尚未取得建物權
    狀及換約完成之土地租賃契約，則必須解除契約云云為據，
    惟此存證信函所載情節與證人甲○○及丁○○到庭所證事實
    及系爭調解書之內容不符，尚不得為乙○○不利之認定。
七、關於丙○○請求乙○○給付備證款、完稅款及滯納金是否有
    理由部分：
    查兩造約定乙○○交付簽約款15萬元時，丙○○應將系爭建
    物權狀交付代書丁○○收執，並非約定乙○○交付備證款30
    萬元時，由丙○○交付系爭建物權狀；且丙○○取得系爭建
    物之權利移轉證明書後，已收取甲○○轉交乙○○所交付之
    簽約款，而未於兩造成立調解所定期限將系爭建物權狀及基
    地租約交付乙○○，則依兩造調解內容，系爭買賣契約既經
    兩造同意解除，即溯及失其效力，兩造免其履行義務，即不
    生違約之問題，丙○○自不得再依系爭買賣契約原約定請求
    乙○○支付備證款、完稅款，亦不得因乙○○未給付備證款
    及完稅款而請求乙○○支付滯納金。
八、綜上所述，系爭買賣契約既已合意解除，上訴人丙○○依系
    爭買賣契約，請求上訴人乙○○應給付備證款30萬元、完稅
    款30萬元，及自95年1 月1 日起至清償日止，按每逾1 日
    300 元計算之滯納金，均非正當，不應准許。原審判決上訴
    人乙○○敗訴及依職權宣告假執行部分，尚有未合，乙○○
    上訴意旨就此部分求予廢棄改判，為有理由，爰由本院予以
    廢棄，改判如主文第二項所示。原審判決上訴人丙○○敗訴
    部分，核無不合。丙○○上訴意旨指摘原判決此部分不當，
    求予廢棄，為無理由，應予駁回。至兩造其餘主張暨所舉證
    據，及丙○○主張證人黃福連、黃玉梅可證明其簽約時從未
    說過近日內可取得產權移轉證明書，及黃玉梅可證明乙○○
    曾自稱從事買賣房屋20多年，非一般家庭主婦，與人爭訟，
    從未吃虧等節，均於判決結果不生影響，無逐一論述及調查
    之必要，併此敘明。
九、據上論結，本件上訴人乙○○之上訴為有理由，上訴人丙○
    ○之上訴為無理由，依民事訴訟法第450 條、第449 條第1
    項、第78條，判決如主文。
中    華    民    國    95    年    5     月    24    日
                            民事第四庭
                                審判長法官    黃科瑜
                                法      官    楊富強
                                法      官    徐文祥
以上正本證明與原本無異。
本件不得上訴
中    華    民    國    95    年    5     月    24    日
                                書  記  官    陳金卿


司法院資訊處製作；財團法人民間司法改革基金會備份。
